【裁判字號】    99,上易,245
【裁判日期】    990713
【裁判案由】    妨害名譽
【裁判全文】
臺灣高等法院臺南分院刑事判決         99年度上易字第245號
上  訴  人  臺灣臺南地方法院檢察署檢察官
被      告  丙○○
選任辯護人  林蔚芯律師
上列上訴人因被告妨害名譽案件，不服臺灣臺南地方法院98年度
簡上字第265號中華民國99年3月17日第一審判決（起訴案號：臺
灣臺南地方法院檢察署98年度調偵字第6、60號），提起上訴，
本院判決如下：
    主  文
原判決撤銷。
丙○○犯誹謗罪，處有期徒刑肆月，如易科罰金，以新台幣壹仟
元折算壹日。
    事  實
一、丙○○與乙○○及甲○○均係同住臺南縣佳里鎮忠仁里之鄰
    居，丙○○（從母姓）之弟王屏生（從父姓）即乙○○之配
    偶。詎丙○○因故對乙○○有所不滿，竟於民國（下同）九
    十七年四月二十七日或二十八日上午六時三十分許，基於意
    圖散布於眾之誹謗犯意，至臺南縣佳里鎮○○街一二二巷九
    號向鄰居汪沈清霞指稱「乙○○很惡毒，伊要到乙○○娘家
    說」，並稱「乙○○討客兄，討到甲○○，甲○○晚上會到
    乙○○家，如乙○○之夫不在，甲○○就進入乙○○屋內，
    如乙○○之夫在家，甲○○便離去」等語，足以毀損乙○○
    及甲○○之名譽。嗣經乙○○詢問汪沈清霞後，始悉上情。
二、案經告訴人乙○○訴由臺灣臺南地方法院檢察署檢察官偵查
    起訴。
    理  由
一、按被告以外之人於審判外之陳述，雖不符前四條之規定，而
    經當事人於審判程序同意作為證據，法院審酌該言詞陳述或
    書面陳述作成時之情況，認為適當者，亦得為證據。當事人
    、代理人或辯護人於法院調查證據時，知有第一百五十九條
    第一項不得為證據之情形，而未於言詞辯論終結前聲明異議
    者，視為有前項之同意。刑事訴訟法第159條之5定有明文。
    查被告以外之人於審判外之陳述，檢察官、辯護人、被告均
    知有不得作為證據之情形，並無不同意作為證據，且未於本
    院審理言詞辯論終結前聲明異議，視為已同意作為證據。又
    本院審酌上開陳述作成時之情況，係在自由意志下所為陳述
    ，並親閱筆錄無訛後始簽名作成，認該證言作為證據為適當
    ，依上開說明，自有證據能力，而得為本案證據。
二、按刑法第310條誹謗罪之成立，必須意圖散布於眾，而「指
    摘」或「傳述」足以毀損他人名譽之具體事實，尚僅抽象的
    公然為謾罵或嘲弄，並未指摘具體事實，則屬刑法第309條
    第1項公然侮辱罪範疇。又所謂「意圖散布於眾」，係指意
    圖「散發」或「傳布」於「不特定之多數人」而言；如僅「
    傳達」於特定之人，即不足以當之，有最高法院八十八年度
    台非字第二一號及八十六年度台上字第六九二０號判決可參
    。是誹謗罪之犯罪行為係「指摘」或「傳述」足以毀損他人
    名譽之具體事實，惟該罪以「意圖散布於眾」為其主觀不法
    要件，然僅須有此不法意圖而「指摘」或「傳述」即可，不
    以實際已散布於眾為其要件，而所謂「散布於眾」指「散發
    」或「傳布」於「不特定之多數人」，如另有其目的而僅「
    傳達」於特定之人，並無「散布於眾」之意圖，自不能以誹
    謗罪相繩。
三、訊據被告丙○○坦承於上揭時地與證人汪沈清霞交談，惟矢
    口否認有何之誹謗犯行，辯稱：「我沒有誹謗告訴人，告訴
    人乙○○到我家跟我太太說，巷子後面的人說她去討客兄討
    到甲○○，我是聽我太太說，我才去問汪沈清霞，巷子後面
    的人有沒有說告訴人去討客兄討到甲○○，我說我去問清楚
    一點，畢竟是自己弟媳，我只是去向汪沈清霞詢問、查證，
    結果反過來變成我去說的」等情。辯護人為被告辯護稱：「
    九十七年二、三月間某日，告訴人至被告家中向被告之妻柯
    林月梅埋怨巷內後段之鄰居傳言其與甲○○有染，請被告向
    十一號之徐陳春美查詢，告訴人並在當天離開時向後段住戶
    咆哮…是告訴人於九十七年二、三月即知該誹謗情況，證人
    汪沈清霞卻誣指稱被告係在九十七年四月底才散布，顯有不
    實。被告雖然有向鄰居汪沈清霞問乙○○是否有與甲○○有
    染，被告是居於維護自己家裡面的人，不忍心自己的弟媳婦
    受到言語上的攻擊，並不像汪沈清霞所講的內容，檢察官聲
    請簡易判決處刑之犯罪事實是不存在的，被告是私底下向汪
    沈清霞澄清查問，並沒有向公開場合散布於眾的意圖，是純
    粹當兄長關心弟弟家人的表示，不構成誹謗罪」等情。
四、經查：
（一）被告丙○○於偵查中先供稱：「一開始是去年（97年）二
      、三月告訴人乙○○到我家跟我太太柯林月梅講，說住我
      家後巷的鄰居講她跟甲○○有染，所以我才去問鄰居，結
      果是汪沈清霞講的，我又再去問汪沈清霞，汪沈清霞說沒
      有聽到別人說過乙○○與甲○○有染」等情（98年度調偵
      字第6號偵查卷，下稱偵二卷，第8頁），嗣於偵查中又供
      稱：「乙○○跟我老婆柯林月梅講，我老婆再跟我講的，
      我再去問汪沈清霞」、「去年二、三月間她（指其太太柯
      林梅月）跟我講，因為乙○○跟她講，要我們去幫她問是
      誰在傳說她與甲○○有染，所以『我太太才要我去問鄰居
      是不是有這件事』」等情（偵二卷第18頁），惟證人（即
      被告之配偶）柯林月梅於偵查中卻證稱：「乙○○是在去
      年（97年）2、3月間到我家問我『為何後面的鄰居都說我
      跟甲○○有染』，我跟她講我沒聽過這件事，所以之後我
      回來才問我先生說，為何鄰居都說乙○○與甲○○有染」
      、「『我沒有請我先生去問鄰居』，但我先生有跟我說他
      會去問問看」、「乙○○沒有請我去問鄰居」、「我自己
      沒有去問鄰居」等情（偵二卷第19頁），是被告所稱：「
      本件係乙○○請其太太柯林月梅問這件事，柯林月梅再請
      其去問鄰居」等情，顯與證人柯林月梅所述不符，證人柯
      林月梅與被告係夫妻關係，並無陷害被告之必要，且告訴
      人乙○○於原審亦證稱：「那時我們還沒有吵架，我去問
      被告他太太（柯林月梅）說：『嫂子妳有無聽到鄰居說我
      討到甲○○』，她說：『沒有，不要亂說』，然後我就回
      來了」、「『我在場沒有叫柯林月梅打電話去問』，我只
      是這樣說而已，我就出來了」等情（原審卷第75頁），與
      證人柯林月梅所述大致相符，可見告訴人乙○○當時僅向
      證人柯林月梅詢問此事，並未請證人柯林月梅向鄰居查問
      此事，應係事實，則被告辯解其受告訴人乙○○轉託其太
      太柯林月梅，而向鄰居查問此事等情，與事實不符，自無
      足採。
（二）證人（即被告、告訴人鄰居）「汪沈清霞」於警詢已證稱
      ：在97年4月27日或28日之間上午6時30分許，被告看見我
      在自家門口，他就過來跟我說，「乙○○很惡毒，她真的
      是有討客兄這件事，被告又說要到乙○○的娘家，要跟她
      娘家的人說乙○○討客兄，並說她有請乙○○不要討到『
      毛利仔』（甲○○），說『毛利仔』是個交往複雜、玩弄
      感情的人，如果是討到別人，他就同意，但是乙○○不聽
      勸阻」等語，我就請被告不要亂講，這會死人的等情（警
      卷第11-12頁），於偵查中又證稱：「警詢所述實在」、
      「（問：被告有無跟妳講過他這樣講有何證據？）被告說
      他某天晚上在家抽煙時，有看到甲○○手夾煙從告訴人家
      中跑回他家，他說他觀察甲○○很久了，甲○○會去告訴
      人家門口探望，只要告訴人丈夫不在，甲○○會去告訴人
      家很久，如果告訴人丈夫在家，他就離開」、「我有跟被
      告講過不能亂講，如果亂講會出事，但被告仍堅持有此事
      」等情（97年度他字第1595號偵查卷第11頁），於偵查中
      又證稱：被告跟我說「對不起，你不要聽乙○○的話，那
      個人很惡毒，討客兄，討到甲○○，我要去她娘家、菜市
      場講她討客兄，讓她沒有面子」等情（98年度調偵字第6
      號偵查卷第39頁），嗣於原審仍證稱：「去年的時候我還
      不知道，是到被告先說我的是非，到去年四月底的時候，
      向我說明『他說我是非那件事』，並跟我道歉，叫我不要
      聽乙○○的話，並稱乙○○很惡毒，他說他很不甘心，要
      去外面跟人家說乙○○在外面有姦情，也要去她娘家說」
      、「被告是向我說這些事」、「『被告是來跟我道歉才跟
      我講』，我不可能知道這些事，『被告不可能向我查證』
      」、「乙○○問我被告講什麼，我說沒有，乙○○說怎麼
      沒有，我每一句都有聽到，並說如果沒有，表示這些話都
      是我說的，然後說要告我，所以我就將被告講的話都告訴
      乙○○了」等情（原審卷第52-55頁）。其歷次證述內容
      雖稍有不同，但基本事實則一，應非憑空捏造，且被告就
      此亦供稱：「事實上我是去門口問證人汪沈清霞，乙○○
      有無發生這些事情，證人汪沈清霞說沒有，所以我就沒有
      再講了」等情（原審卷第56頁反面），足認被告確有向證
      人汪沈清霞談及告訴人乙○○與甲○○發生姦情之事，只
      是辯稱：「其係問證人有無其事，並非誹謗告訴人」等情
      。
（三）證人（即告訴人乙○○之夫、被告丙○○之弟）「王屏生
      」於偵查中證稱：「『我與被告是親兄弟』，被告從母姓
      ，我從父姓，我與乙○○結婚二、三十年了，一、二個月
      前我有聽過汪沈清霞及鄰居在我們巷口講這件事，但我沒
      有聽到被告跟我講過這件事，『我跟被告約二十多年沒講
      話』，鄰居都聽說因為被告想占我太太的便宜佔不到，所
      以才講我太太跟甲○○有不正常關係，意思是要表達說為
      何我太太跟甲○○可以，跟他就不行」等情（98年度調偵
      字第6號偵查卷第6-8頁），而證人（汪沈清霞之夫）「汪
      志清」亦證稱：「74年我搬到現址時，王屏生與告訴人乙○○還未結婚，當時王屏生與被告住在一起，後來乙○○
      離婚後，王屏生與乙○○結婚，王屏生才從被告住處搬出
      來，『王屏生與乙○○結婚後與被告的關係，剛開始還很
      好』，後來在十幾年前因為被告會用言語挑逗乙○○，後
      來甚至會動手動腳，因為乙○○不答應，『所以後來二家
      就有一些小磨擦，自此之後二家就沒有再走動了』，『但
      是乙○○與被告之太太感情還是不錯，還是有在互動』，
      至於甲○○是因為他沒有訂報紙，所以會每天到乙○○家
      看報，所以去年開始被告就開始說乙○○與甲○○有不正
      常關係」等情（98年度調偵字第6號偵查卷第47頁），另
      證人（即告訴人）「乙○○」於原審亦證稱：「我和我前
      夫離婚後，才和我現在的先生結婚的」、「我兒子死的時
      候，我有跟被告借錢，我兒子埋了以後，我就把錢放在紅
      包袋拿過去要還給他，要算利息給他，他說不要，那時候
      我嫁給我先生的時候，我買房子，被告的太太有借我十萬
      ，那時我與我先生還沒結婚，我先生也借我十萬，我要算
      給他們利息錢，被告說不用」等情（原審卷第77-78頁）
      ，彼等之證言大致相同，顯然告訴人乙○○與被告之弟王
      屏生結婚時，雙方關係尚稱良好，始有借錢與告訴人之舉
      。參酌被告於偵查中亦坦承：「其與王屏生『兄弟間已二
      十幾年沒講話了』」等情（98年度調偵字第6號偵查卷第8
      頁），足認被告與其兄弟王屏生、乙○○一家，原來關係
      不錯，但是後來關係不佳，已近二十餘年之久，足認被告
      平時對告訴人乙○○已有所不滿。是被告辯稱其向鄰居汪
      沈清霞查問弟媳乙○○是否與甲○○有不正常之關係等情
      ，被告辯護人所辯護稱：被告是私底下向汪沈清霞澄清查
      問，並沒有向公開場合散布於眾的意圖，是純粹當兄長關
      心弟弟家人的表示等情，不但與證人王屏生、汪志清、汪
      沈清霞之上開證述不符，且與一般常情有違，尚難遽信。
（四）證人（汪沈清霞之夫）「汪志清」已於偵查中已證稱：「
      當時他們（被告與汪沈清霞）『在門口講話』，『我在一
      樓屋內看電視』，中間只隔紗門，因為他們講話很大聲，
      所以汪志清可以聽到他們講話內容，雖未聽到全部內容，
      但有聽到被告說乙○○不守婦道，與甲○○發生姦情，我
      沒有出門與被告談話，只有叫汪沈清霞進屋來，不要去聽
      那個閒話，因為我覺得那是妨害到別人名譽的事情」等情
      （偵二卷第48頁），於原審復證稱：「當時我在客廳，因
      為房子很小，客廳離門口沒有5公尺，他們（被告與汪沈
      清霞）講的意思是乙○○跟她對面的甲○○在一起，好像
      很不守婦道，再來我就不想聽了」等情（原審卷第81-82
      頁），而證人汪沈清霞於原審亦證稱：「那時沒有人在旁
      邊，『那時我才剛站在門口』」、「『我先生（汪志清）
      當時在屋內』，我先生是否有聽到，我就不知道了」等情
      （原審卷第53頁），二人所述大致相符，且被告當時係向
      汪沈清霞道歉，而與汪沈清霞談及告訴人與甲○○有不正
      常關係乙事，前已述及，則證人汪志清證稱其當時有聽到
      上情，其時間及地點符合常情，可以採信。至證人汪志清
      於原審就當時相關之細節，雖未能詳細證述，然其已說明
      當時不想細聽，尚與常情無違，自無礙其證言之真實性，
      附此敘明。
（五）至證人汪沈清霞於原審審理時先證稱：「我們（與被告）
      的對話在門口，我的對面是甲○○的家，在門口講，乙○○在對面有聽到，然後『馬上就來問我』」等情（原審卷
      第53頁反面），嗣又證稱：「當天早上被告說完之後，乙○○『下午才來問我』，乙○○問我說丙○○講什麼，我
      說沒有，後來我就老實向乙○○講被告的談話內容」、「
      乙○○問我被告講什麼，我說沒有，乙○○說怎麼沒有，
      我每一句都有聽到，並說如果沒有，表示這些話都是我說
      的，然後就說要告我，所以我就將丙○○講的話都告訴乙○○」等情（原審卷第54頁），再證稱：「告訴人問我的
      時候，大約是『我午睡起床的時候』」（原審卷第55頁反
      面），告訴人於原審則證稱：「我有出來外面，我出來後
      聽到的，我等被告回去後，才去問汪沈清霞的」、「我進
      去的時候，她躺在沙發上睡覺沒錯」、「汪沈清霞說中午
      午睡之後，我才去找她，她講錯了」、「我過沒多久就去
      問她（指汪沈清霞）了」、「還不到下午」、「還沒有超
      過中午」、「早上」、「我還載小孩去幼稚園，回來還去
      菜市場買菜，回家才去問汪沈清霞，正確的時間我記不太
      清楚，回來還要泡牛奶給小孩喝，還會拖一些時間」等情
      （原審卷第78-79頁）。彼等就告訴人究竟是當天「上午
      」或「中午以後」（午睡後、下午）才去找證人汪沈清霞
      ，質問被告對汪沈清霞所說之事，陳述不一，告訴人是否
      當場聽聞後，隨即去找證人汪沈清霞質問，尚有疑義。參
      酌告訴人於偵查中證稱：「（問：妳是如何知道被告有向
      汪沈清霞講妳這些事？）因為我丈夫聽到風聲說我有討客
      兄，當時我丈夫王屏生認為我與甲○○有外遇，我跟他說
      沒有，他就要我去求證。因為之前被告有跟我提過說汪沈
      清霞有告訴過他，說我與甲○○有外遇關係，所以我才去
      問汪沈清霞」等情（97年度他字第1595號偵查卷第10頁）
      ，並未提及當場聽聞被告與證人汪沈清霞談論其事，況證
      人汪沈清霞之住處為該巷九號，離告訴人之住處（該巷一
      號），中間相隔有約二至八號（七戶），每戶寬度約三公
      尺四十公分，共相距約二十四公尺，早上二人以正常音量
      對談時，在該巷內於此距離僅可隱約聽到二人交談之聲音
      ，但無法清楚聽到二人交話之內容，業據原審至現場勘驗
      ，並有勘驗筆錄及現場相片八張在卷可按（原審卷第102
      ─109頁），是告訴人與證人汪沈清霞證述告訴人當時聽
      聞此事，而去質問證人汪沈清霞，尚有疑義，自難遽信。
      然被告之前有無跟告訴人提過證人汪沈清霞有告訴被告此
      事，雖尚難證實，然告訴人於97年2、3月間既曾因此事而
      去問證人柯林月梅，則告訴人因懷疑鄰居汪沈清霞與被告
      交談，而前去質問，尚符合情理，可以認定。
（六）本件被告既非受其太太柯林月梅之託，向鄰居汪沈清霞詢
      問查證，而是其自己要向汪沈清霞道歉時，提及告訴人與
      甲○○有不正常關係乙事，參酌被告與其弟弟王屏生（即
      告訴人之夫）已二十多年未說話，關係不好，而對告訴人
      又有不滿，被告未向其弟王屏生查問此事，反而向鄰居汪
      沈清霞談及此事，顯非基於關心弟弟或弟媳而為之，況被
      告不顧此事涉及告訴人之名譽，竟於上午六時許，在鄰居
      汪沈清霞家之門口即談論此事，而為汪沈清霞之夫汪志清
      聽到，應非為詢問查證之目的，而傳達於證人汪沈清霞而
      已，被告有意圖散布於眾之犯意，可以確定。本件事證明
      確，被告犯行自堪認定。
（七）至被告於96年12月間有無向告訴人提及汪沈清霞、徐陳春
      美說告訴人討客兄討到甲○○，及被告於97年2月間有無
      與告訴人發生爭執口角，提及告訴人與甲○○有不正常關
      係等，與本件均無直接關係，是證人徐陳春美、汪沈清霞
      及告訴人等相關陳述，自亦不影響本件犯罪事實之認定。
      另證人徐陳春美涉嫌於97年5月9日公然當眾以「你的雞巴
      被（柯仔）摸了」辱罵證人汪沈清霞，告訴人為該案之證
      人，而證人汪沈清霞於97年6月7日檢具調解書及撤回告訴
      狀，撤回對徐陳春美之告訴等情，已經證人（偵查佐）謝
      豐源於偵查中證述在卷，並有臺南縣警察局佳里分局97年
      6月12日南縣嘉警偵字第0970006454號函可稽（偵二卷第
      52頁）。查該案發生於本案之後，且汪沈清霞已撤回對徐
      陳春美之告訴，況告訴人在該案僅係證人，並非嫌疑人或
      被害人，自難遽認證人汪沈清霞於本案必會偏袒告訴人，
      且本件事證已明，亦無從以該案逕為被告本案有利之認定
      ，附此說明。另告訴代理人聲請傳喚證人李孟哲律師，證
      明被告與告訴人等和解時，對誹謗之事向告訴人道歉，傳
      喚證人郭趕，證明案發前一年，被告即已向郭趕誣指告訴
      人討客兄之事，及傳喚證人甲○○、告訴人，證明被告是
      否向彼等誣指告訴人討客兄之事，因本案事證明確，自亦
      無再予傳喚必要，併予敘明。
五、核被告丙○○所為，係犯刑法第310條第1項誹謗罪。爰審酌
    被告並無前科，有其前案紀錄表可稽（本院卷第26頁），年
    齡已71歲，因一時失慮，觸犯刑章，誹謗告訴人名節，對告
    訴人造成之損害，犯罪之手段係在清晨對汪沈清霞為之，傳
    播範圍較小，犯後態度等一切情狀，量處有期徒刑四月，併
    諭知易科罰金之折算標準。
據上論結，應依刑事訴訟法第369條第1項前段、第364條、第299
條第1項前段，刑法第310條第1項、第41條第1項、刑法施行法第
1條之1，判決如主文。
本案經檢察官謝錫和到庭執行職務。
中    華    民    國    99    年    7     月    13    日
                  刑事第三庭    審判長法  官  陳義仲
                                      法  官  楊清安
                                      法  官  宋明中
以上正本證明與原本無異。
不得上訴。
                                      書記官  王薇潔
中    華    民    國    99    年    7     月    13    日
本案論罪科刑法條：
中華民國刑法第310條
（誹謗罪）
意圖散布於眾，而指摘或傳述足以毀損他人名譽之事者，為誹謗
罪，處 1 年以下有期徒刑、拘役或 5 百元以下罰金。
散布文字、圖畫犯前項之罪者，處 2 年以下有期徒刑、拘役或
1 千元以下罰金。
對於所誹謗之事，能證明其為真實者，不罰。但涉於私德而與公
共利益無關者，不在此限。

司法院資訊處製作；財團法人民間司法改革基金會備份。
